【裁判字號】    97,台上,3141
【裁判日期】    970708
【裁判案由】    違反廢棄物清理法
【裁判全文】
最高法院刑事判決            九十七年度台上字第三一四一號
上  訴  人  甲○○
上列上訴人因違反廢棄物清理法案件，不服台灣高等法院高雄分
院中華民國九十四年六月三十日第二審判決（九十四年度上訴字
第五七三號，聲請簡易判決處刑案號：台灣高雄地方法院檢察署
九十三年度核退偵字第五六七號），提起上訴，本院判決如下：
    主  文
原判決撤銷，發回台灣高等法院高雄分院。
    理  由
本件原判決認定上訴人甲○○係高雄市○○區○○路一四二巷三
弄十七號東鴻建材行之實際負責人（登記負責人為莊小慧），其
曾於民國九十二年間，因違反廢棄物清理法案件，經第一審法院
判處有期徒刑六月，緩刑二年確定，仍緩刑期間，猶不知悔改，
與巴慶祥均明知從事廢棄物清除、處理、貯存業務者，應向直轄
市、縣（市）主管機關或中央主管機關委託之機關申請核發公民
營廢棄物清除處理機構許可文件後，始得受託清除、處理廢棄物
業務，竟基於共同非法從事廢棄物清除之犯意聯絡，由上訴人自
九十三年六月間某日起，以每日新台幣（下同）一千四百元之代
價僱用巴慶祥，駕駛東鴻建材行所有車牌號碼Ｚ２─５７２號自
用大貨車，連續自不詳處所載運廢磚塊及廢石膏板等一般事業廢
棄物，並將之傾倒於知情之魏結祥（另經公訴人為緩起訴處分）
所有位於台灣省高雄縣鳥松鄉○○段一三七七號之土地，而共同
清除一般事業廢棄物。嗣於同年七月十四日十八時三十分許，適
巴慶祥在上址傾倒完畢正欲離去之際，經行政院環保署環境督察
總隊南區督察大隊及內政部警政署環保警察隊第三中隊當場查獲
，而悉上情。因而維持第一審關於論處上訴人共同連續未依廢棄
物清理法第四十一條第一項規定領有廢棄物清除許可文件，從事
廢棄物清除罪刑部分之判決，固非無見。
惟查：(一)、刑事訴訟以直接審理為原則，必須經過調查程序，以
顯出於審判庭之證據資料，始得採為判決基礎。又依據刑事訴訟
法第一百六十五條第一項規定，採為判決基礎之文書證據，則須
於調查證據程序，向當事人、代理人、辯護人或輔佐人「宣讀或
告以要旨」，以顯現於審判庭，始與直接審理主義相符，否則所
踐行之訴訟程序，即有違背法令。本件關於「營建廢棄土」是否
屬於廢棄物清理法所規範之廢棄物一節，第一審判決書有以行政
院八十六年十二月三十一日台八十六內字第五二一一０號函作為
判決基礎之證據資料，原審既引用第一審判決書，則此項文書證
據即應於審判期日之調查證據程序向當事人、代理人、辯護人或
輔佐人「宣讀或告以要旨」，以顯現於審判庭，始與直接審理主
義相符，否則所踐行之訴訟程序，即有違背法令。然稽之原審九
十四年六月二十二日審判筆錄，其中並無此項文書證據「宣讀或
告以要旨」之記載，則原審所踐行之訴訟程序，即難謂無違背法
令。(二)、又上述文書證據之「提示或告以要旨」，係以卷證資料
有文書證據存在為前提，要屬當然。遍查全案卷並無所謂「行政
院環境保護署八十九年九月五日（八九）環署督字第００五一四
二二號函」存在，原審前開審判筆錄所踐行此項文書證據之「提
示或告以要旨」程序（見原審卷第五十五頁），即不具任何證據
或程序上之意義。原審仍引用第一審判決書之記載，資為認定上
訴人處置營建剩餘土石方行為違法之依據，則有認定事實不憑證
據之違背法令。(三)、台灣地區近年來由於社會經濟活動快速發展
而邁向現代化國家，一般建築工程及交通經建等重大公共工程日
益增加，其施工產出剩餘土石方數量相當龐大，為維護環境衛生
與公共安全，確有必要妥善處理，內政部爰制定「營建廢棄土處
理方案」或「營建剩餘土石方處理方案」，並定期檢討、修訂。
上訴人本件被訴違反廢棄物清理法構成犯罪與否，其論斷如有涉
及「營建廢棄土處理方案」或「營建剩餘土石方處理方案」之規
定者，自應以上訴人行為時應遵守之有效命令為根據。查內政部
八十年五月二日頒布「營建廢棄土處理方案」後，迭經八十二年
十二月二十二日、八十四年十二月十二日、八十六年一月十八日
修正，迨八十九年五月十七日修正為「營建剩餘土石方處理方案
」、迄上訴人本件行為時（九十三年六月至同年七月十四日）為
止，復經九十年十月十九日、九十二年九月十六日兩度修正。則
上訴人行為當時應遵守之有效命令，似係九十二年九月十六日修
正之「營建剩餘土石方處理方案」。原審所引用第一審判決書記
載之理由，並未指出前述何次修正方案，其適用法令之根據，即
有未明。倘適用上訴人行為當時應遵守之九十二年九月十六日修
正「營建剩餘土石方處理方案」，上訴人本件行為是否仍足以構
成違反廢棄物清理法犯罪，亦有待究明。原判決既有以上判決理
由不備之處，自屬違背法令。上訴意旨指摘原判決違法，尚非全
無理由，應認有撤銷發回更審之原因。
據上論結，應依刑事訴訟法第三百九十七條、第四百零一條，判
決如主文。
中    華    民    國  九十七  年    七    月    八    日
                      最高法院刑事第五庭
                          審判長法官  陳  正  庸
                                法官  賴  忠  星
                                法官  林  秀  夫
                                法官  宋      祺
                                法官  陳  祐  治
      本件正本證明與原本無異
                                      書  記  官
中    華    民    國  九十七  年    七    月   十五   日
                                                      Ｅ


司法院資訊處製作；財團法人民間司法改革基金會備份。
